最高法院刑事判決　　　　　　九十四年度台上字第二八七四號
　　上　訴　人　甲○○
上列上訴人因乙○○自訴誣告案件，不服台灣高等法院中華民國
九十三年五月五日第二審更審判決（九十二年度重上更(四)字第一
九二號，自訴案號：台灣基隆地方法院八十三年度自字第三九號
），提起上訴，本院決如下：
    主    文
原判決撤銷，發回台灣高等法院。
    理    由
本件原判決認定上訴人甲○○係儷星企業有限公司（下稱儷星公
司）負責人，於民國八十一年四月間，因週轉困難，亟思向銀行
貸款新台幣（下同）五百萬元，乃經時任華南商業銀行羅東分行
（下稱華銀羅東分行）副理之友人即自訴人乙○○介紹，由上訴
人提供其妻吳金鳳所有坐落台北巿重慶北路一段二十九號地下樓
房地向該分行申請貸款，經該分行徵信估價，認該房地巿價扣除
土地增值稅後，約值一百二十二萬元，上訴人乃將之設定六百萬
元之最高限額抵押權予華南商業銀行，而後共分四筆向華銀羅東
分行貸得五百萬元，其中一百萬元屬不動產抵押貸款，二百萬元
為信用貸款，均於同年五月六日獲准撥款，另二筆則為票據貼現
貸款，於同年月十四日，由上訴人以乃父張炳銘所簽發華南商業
銀行基隆分行為付款人，到期日及面額分別為八十一年八月二十
四日、一百二十五萬元，八十一年九月一日、一百三十萬元之支
票各一紙作為擔保，各貸得一百萬元，且均於翌（十五日）獲准
撥款，然屆期上訴人無力償還此二筆票貼融資，為儘速軋款使其
父支票過關，遂央請乙○○為其設法，乙○○乃基於私誼，令上
訴人簽發並在支票背面背書到期日為八十一年十二月三十一日，
面額二百萬元之支票作為擔保，再由乙○○持向詹美惠稱友人欲
調借同額現款，詹女因前與乙○○已有多次金錢往來經驗，信任
廖某，允借予二百萬元，借期至同年十二月三十一日，並言明年
息百分之十點五按月給付，並隨即於同年八月二十四日將其定存
解約款一百五十萬元，及於同年月三十一日自其胞姊處籌得之五
十萬元先後交予乙○○，廖某再將之轉交上訴人。迨同年十二月
初，上訴人知其無法於該月月底如期清償上開借款，遂於告知乙
○○後，由廖某向詹美惠請求展期，詹女於斯時始知該借款人實
為上訴人，雖與上訴人均未謀面，然仍同意延期，惟利息則要求
改以月息二分計算；其間自同年九月起至八十二年二月止，均由
乙○○按月自上訴人之帳戶取得利息現款後，親交予詹美惠。詎
上訴人意圖使乙○○受刑事處分，於八十二年七月二十一日，虛
構「乙○○假藉職務上之權力、機會及方法，將甲○○在該銀行
之貸款利率，逐月調漲，最後令負月息二分之重利，且將甲○○
向銀行抵押貸款之保管支票二百萬元轉入詹美惠手中」之事實，
具狀向台灣基隆地方法院檢察署檢察官誣告乙○○涉犯背信罪嫌
（八十二年度偵字第二四九三號），案經檢察官提起公訴，嗣經
判決無罪確定。上訴人復基於同一概括犯意，先後於八十三年二
月十七日、同年八月二十四日，除以同上虛構事實外，另虛構「
乙○○並盜用告訴人（即甲○○）開戶時之印鑑章，蓋於取款憑
條上，擅自填寫金額，每月在告訴人存款帳戶內以現金支出」、
「乙○○於八十一年十月間，暗中將甲○○向銀行貸款其中二百
萬元改為向私人詹美惠借貸，每月令負民間二分高利」，向同署
檢察官誣告乙○○利用職務上機會圖利及詐欺得利罪，嗣經檢察
官處分不起訴確定（八十三年度偵字二八五０、三０一二號）等
情。因而撤銷第一審所為科刑之判決，改判論處上訴人連續意圖
他人受刑事處分，向該管公務員誣告罪刑。固非無見。
惟查：(一)、原判決於理由一、(五)內，係依憑華銀羅東分行之復函
，謂儷星公司貸款五百萬元（含客票融資）之利息於八十一年六
月起即授權該分行自活期存款第１００７４－１號自動扣款轉帳
，並無變更繳息方式；客票融資部分最後一期（借款到期日八十
一年八月二十五日及同年九月二日）係由該分行活期存款專戶第
９５２１－７號帳戶扣繳本息後餘款撥入活期存款１００７４－
１號帳戶等語。如果無誤，上訴人於該分行核准貸款之初，既係
以自動扣繳轉帳方式繳息，衡情似無以開立空白取款條交予乙○
○，俾支付利息必要。然上開判決理由內嗣又以上訴人因家住基
隆，為繳息方便，於辦理貸款核准後，即在空白取款條上蓋妥儷
星公司印章及其印鑑章交由乙○○保管，並授權渠填載金額、日
期憑以領款繳息，業據上訴人於原審八十四年三月二十日審理時
供明在卷，因認乙○○確係經上訴人授權而填寫取款條上之金額
、日期，憑以代為領款繳息，並無盜用上訴人印章，偽造取款條
之情，而為不利於上訴人之認定（見原判決第十、十一頁）。此
項科刑判決理由之論敘不無前後矛盾情形，自非適法。(二)、原判
決事實認定上訴人簽發到期日八十一年十二月三十一日，面額兩
百萬元之支票，由乙○○持向詹美惠調借同額現款，詹女允借，
隨即於八十一年八月二十四日將其定存解約款一百五十萬元，及
於同年月三十一日自其胞姊處籌得五十萬元先後交予乙○○，廖
某再將之轉交上訴人等情，並非認定廖某係將該調得之款項存入
華銀羅東分行，以供該銀行取償。此與判決理由一、(一)謂二百萬
元之票據貼現貸款，屆期係由乙○○代上訴人存入二百五十五萬
元以供兌現，銀行就二百萬元取償後，剩餘款項由廖某憑上訴人
所簽發之取款條領出等語（見原判決第五頁），兩不相侔，致其
事實認定與理由論敘不相一致，亦屬判決違背法令。(三)、原判決
理由一、(四)復以乙○○係華南商業銀行職員，其行員之存款利率
為年息百分之十三，較借款利率年息百分之十點五為高，衡情渠
果有二百萬元貸予上訴人，儘可以行員名義存入銀行，而以全無
風險之方式獲取較高利息，豈有將之貸予上訴人，冒較高之風險
，而取得較低利息之理？因認上訴人指稱廖某係假借詹美惠為人
頭，實際係以自己金錢借予上訴人，以獲取高額利息等語，不足
為採（見原判決第八、九頁）。然原判決就華南商業銀行行員之
存款利率為年息百分之十三乙節，並未說明此一論敘所憑之依據
為何。雖乙○○於原審前次更審調查時坦認銀行行員之存款年息
為百分之十三無訛，然亦稱其額度不能超過四十八萬元等語（見
原審更(三)卷第六十四頁），則該銀行行員之存款縱有較高利率之
優惠，似仍有一定額度之限制。是原判決理由謂廖某果有二百萬
元，儘可以行員名義存放於銀行，以獲取較高利息之語，此項論
述要與該項卷證不相符合，同有證據上理由矛盾之違法。(四)、依
九十二年二月六日修正公布，於同年九月一日施行之刑事訴訟法
第三百十九條第二項「自訴之提起，應委任律師行之」之規定，
係改採律師強制代理之制度，此依同法第三百六十四條規定，於
第二審審判亦有其適用。本院於九十二年十月九日撤銷原審九十
年度重上更(三)字第一０七號判決，將之發回原審法院，乃另一審
級訴訟程序之開始，此時上開自訴案件強制律師代理之規定，已
經公布施行，自應予以適用。原審就乙○○未委任律師代理之訴
訟上程序事項之欠缺，未依上開規定裁定命其補正，乃逕為科刑
之判決，自屬違背法令。以上，或係上訴意旨所指摘，或為本院
得依職權調查之事項，應認原判決仍有撤銷發回更審之原因。
據上論結，應依刑事訴訟法第三百九十七條、第四百零一條，判
決如主文。
中　　華　　民　　國　九十四　年　　六　　月　　二　　日
                      最高法院刑事第九庭
                          審判長法官  張　淳　淙
                                法官  張　春　福
                                法官  呂　丹　玉
                                法官  洪　昌　宏
                                法官  王　居　財
      本件正本證明與原本無異
                                      書  記  官
中　　華　　民　　國　九十四　年　　六　　月　　七　　日
                                                      Ｌ
